【裁判字號】    99,上訴,740
【裁判日期】    991103
【裁判案由】    殺人
【裁判全文】
臺灣高等法院臺南分院刑事判決         99年度上訴字第740號
上  訴  人  臺灣嘉義地方法院檢察署檢察官
上  訴  人
即  被  告  甲○○○○○○○○.
指定辯護人  本院公設辯護人  丙○○
上列上訴人因被告殺人案件，不服臺灣嘉義地方法院99年度重訴
字第1號中華民國99年7月15日第一審判決（起訴案號：臺灣嘉義
地方法院檢察署98年度偵字第9598號），提起上訴，本院判決如
下：
    主  文
原判決撤銷。
甲○○○○○○○○ ○○○○○○（奕揚）殺人，處有期徒刑拾肆年，並於刑之
執行完畢或赦免後，驅逐出境。
    事  實
一、CHUEJEEN SAKHON係泰國人而來台在嘉義縣民雄鄉鎮○村○
    ○路○段1024號素味股份有限公司（以下簡稱素味公司）工
    作，其平日居住在該公司單人宿舍內。CHUEJEEN SAKHON於
    民國98年初認識吳桂香，與吳桂香為男女朋友關係，而吳桂
    香於98年12月26日前往該公司找CHUEJEEN SAKHON後，即住
    在宿舍內，後於28日上午十時餘許，CHUEJEEN SAKHON於上
    班期間返回宿舍，吳桂香向CHUEJEEN SAKHON說要拿錢外出
    購買毒品施用，CHUEJEEN SAKHON勸吳桂香勿再購買不該買
    之物，然為吳桂香所拒，渠等2人乃因錢財問題發生爭吵，
    CHUEJEEN SAKHON為吳桂香激怒，遂起殺人犯意而至宿舍外
    約80至90公尺之素味公司工廠簡易工作檯拿取榔頭1支後返
    回宿舍，並將榔頭藏於身後，其再規勸吳桂香後，因見吳桂
    香仍不聽勸而恣意轉頭拿皮包欲離去時，CHUEJEEN SAKHON
    即以榔頭朝吳桂香頭部重擊數下，造成吳桂香受有顱腦鈍力
    損傷（頭皮挫裂傷5處：左顳部、左耳後、枕部、左枕部2處
    、頭皮下枕部廣泛出血、顱骨穹窿左枕骨外版凹陷骨折及倒
    V字型骨折、顱底左中顱窩及兩側後顱窩多處骨折、多處蜘
    蛛膜下腔出血）、兩側大腦海馬溝迴及兩側小腦扁桃體輕度
    至中度腦疝，並倒在床上哭泣，CHUEJEEN SAKHON仍反鎖房
    門前去工作，吳桂香因頭皮挫傷嚴重，流血致出血休克併同
    中樞神經休克，於遭毆擊後1-2內小時內休克死亡。同日下
    午2時許，CHUEJEEN SAKHON返回宿舍查看，發現吳桂香已死
    亡，仍前去上班，直至下班後約18時許，將屍體裝於塑膠桶
    內再搬到宿舍門口置於棧板上，隨即駕駛堆高機將塑膠桶搬
    到公司後方草叢內棄置（遺棄屍體部分，未經第一審判決）
    ，CHUEJEEN SAKHON再回到公司宿舍內收拾物品，並留下遺
    書1紙後，外出購買農藥，並於當日20時許，攜帶農藥前往
    吳桂香屍體旁陪吳桂香，其先喝農藥，然後以頭去撞樹欲自
    殺，然仍自殺未果；CHUEJEEN SAKHON整晚於該處陪伴吳桂
    香屍體，於29日上午天亮，CHUEJEEN SAKHON即離開公司而
    躲藏於附近廢棄房屋內，並於同日中午撥打電話給泰國辦事
    處詢問：我殺人了，要怎麼辦？泰國辦事處告以應去自首為
    妥，該辦事處並通知移民署上開情節。然警方知悉吳桂香遭
    CHUEJEEN SAKHON殺害後，已於98年12月29日上午為之偵辦
    ，嗣於98年12月29日中午接獲移民署告知上情後，乃持拘票
    於30日上午10時許，在嘉義縣大林鎮○○里○○路128巷14
    號2樓房間內拘獲CHUEJEEN SAKHON，並扣得行兇用之榔頭1
    支。
二、案經吳桂香之母乙○○訴由嘉義縣警察局民雄分局報請臺灣
    嘉義地方法院檢察署檢察官及該署檢察官自動簽分偵查起訴
    。
    理  由
一、被告以外之人於審判外之陳述，雖不符前四條之規定，而經
    當事人於審判程序同意作為證據，法院審酌該言詞陳述或書
    面陳述作成時之情況，認為適當者，亦得為證據。當事人、
    代理人或辯護人於法院調查證據時，知有刑法第159條第1項
    不得為證據之情形，而未於言詞辯論終結前聲明異議者，視
    為有前項之同意。刑事訴訟法第159條之5定有明文。本件引
    用證人即被告同事朋皮昐等人於警詢之供述及書證，檢察官
    、辯護人、被告並無不同意列為證據，且本院審理時，無於
    言詞辯論終結前聲明異議。而證人朋皮昐等人於警詢所為之
    證述，係在自由意志下所為陳述，並親閱筆錄無訛後始簽名
    作成之情況，且該證言及書證適為本案應審酌必要事項，自
    有證據能力，得為本案證據，合先敘明。
二、訊據被告CHUEJEEN SAKHON就其係泰國籍人，來台在嘉義縣
    民雄鄉鎮○村○○路○段1024號素味公司工作，其平日居住
    在該公司單人宿舍內。與吳桂香為男女朋友關係，而吳桂香
    於98年12月26日前來該公司找伊，且住在宿舍內。於98年12
    月28日上午11時許，吳桂香向伊要錢購買毒品，伊沒有錢，
    勸吳桂香不要再買毒品，而為吳桂香所拒，進而發生爭吵後
    ，到公司的工廠裡面拿榔頭，敲打吳桂香頭部，吳桂香倒臥
    床上哭泣，其仍去工廠上班，至下午2點時返回宿舍，發現
    吳桂香已死亡，被告遂於下班後將屍體裝於塑膠桶內再搬到
    宿舍門口置於棧板上，隨即駕駛堆高機將塑膠桶搬到公司後
    方草叢內棄置之事實，固供認不諱（見原審卷第35至36頁）
    。惟矢口否認有殺人之犯意，辯稱：伊因女友沾染毒癮，不
    堪其一錯再錯，拿榔頭回來，只是要嚇嚇吳桂香，結果她一
    直吵，生氣才打下去，應僅成立傷害致死罪，且被告一時失
    慮而罹本案，且被告於犯後起先想自殺，之後則為自首，足
    證被告非基於惡意而罹本案，犯後實有悔意，縱處以最低法
    定刑，亦嫌過重，應有刑法第59條之適用云云。
三、經查：
(一)、被告自白其持榔頭敲打被害人之過程，核與CHAISA WATPHON
    GPHIPHAT（中文名朋皮昐）於警詢供稱：「我工廠宿舍就住
    在奕揚房間隔壁」、「大約上午10時我弄東西吃後，約11時
    聽到隔壁房間內奕揚與吳桂香有發生爭吵聲音‥‥奕揚返回
    進入房間內，我又聽到毆打聲音約3、4聲，我就注意，並看
    見奕揚外出時右手掌上有血跡，我心裡怪怪的就在附近閒逛
    抽煙等上班，再次約15時許奕揚跑到我上班地點，對我說沒
    有事，他已送女朋友吳桂香回家，我與奕揚就到崗位上班，
    我於17時30分許下班吃飯，約18時許看到奕揚有點緊張開著
    公司堆高機載著一只大型紅色塑膠桶到宿舍旁邊之後我再去
    上班。」等語；證人THONGPAK NAHAOR（中文名通把）、
    PATITHANYATH ON CHAICHANA（中文名猜差那）供稱渠等均
    見到被告於98年12月28日下午在工廠宿舍看見奕揚雙手拉一
    只大型紅色塑膠桶非常緊張，動作非常快的拉到宿舍房間旁
    ，後來有看到奕揚開著堆高機往公司後面空地去等情相符；
    均相符合，並有現場照片67張（見警卷第18至23頁、原審卷
    第119至145頁）及榔頭1支扣案可佐。
(二)、再吳桂香遭榔頭擊中頭部，受有顱腦鈍力損傷（頭皮挫裂傷
    5處：左顳部、左耳後、枕部、左枕部2處、頭皮下枕部廣泛
    出血、顱骨穹窿左枕骨外版凹陷骨折及倒V字型骨折、顱底
    左中顱窩及兩側後顱窩多處骨折、多處蜘蛛膜下腔出血）、
    兩側大腦海馬溝迴及兩側小腦扁桃體輕度至中度腦疝，且尿
    液檢驗呈施用海洛因而有嗎啡反應，並有相驗屍體證明書、
    法醫解剖鑑定報告書各1份可參（見警卷第90至95頁）。又
    吳桂香雖頭部受重擊、顱骨骨折，但應未立即死亡，惟因頭
    皮（部）挫傷嚴重，約可在1、2小時內流血致出血休克併同
    中樞神經休克，由死者屍斑不明顯僅存在遭毆擊鈍傷處（包
    括在肩頂及肩胛背部廣泛瘀腫）支持死者在遭毆擊後1-2小
    時內休克死亡，亦有法務部法醫研究所（99）醫文字第0991
    102895號審查鑑定書可憑。與被告前揭自白伊持榔頭毆打吳
    桂香頭部後，吳桂香倒於床上哭泣，伊上班後約於當日下午
    2時許返回宿舍後，發現吳桂香死亡等情，亦屬相符。
(三)、再吳桂香之尿液經送鑑定結果，確呈有嗎啡陽性反應，已如
    前所述，被告所供伊因吳桂香因毒品之事而發生爭吵，應屬
    實情。至於被告雖稱當天吳桂香因要買毒品，伊有跟同事通
    把（THONGPAK NAHAOR）借錢，但借不到，惟證人通把於本
    院證稱被告雖曾向伊借過一次錢，但絕非案發當天，本院參
    酌被告於警詢、偵查中均供稱伊係因吳桂香施用毒品之事而
    與吳桂香爭吵，未曾供及伊因此而向同事借錢之事，直至原
    審、本院審理中始辯稱伊當天為吳桂香要買毒品而向通把借
    錢，而通把則於警詢中未曾提到有關借錢之事，於本院更明
    確案發當日被告未向伊借款等情，本院認被告所供伊為吳桂
    香施用毒品而向通把借錢一節，不足採信。
(四)、按殺人與傷害致死之區別，即在下手加害之時，有無殺意為
    斷，即被告在主觀上有無奪取被害人性命之預見與欲望。至
    於被害人所受之傷害程度，固不能據為認定有無殺意之唯一
    標準，但加害人使用之工具及下手情形如何，被害人所受傷
    害之部位，於審究犯意方面，仍不失為重要參考資料。而頭
    部為人體重要部位，以鈍器擊打，足以令人斃命，為不分本
    國人、外國人，均一致共知之一般常識，被告係成年而有閱
    歷之人，當難委為不知。參以被告持以行兇榔頭之頭部係鐵
    製、木柄，全長40公分（木柄長35公分），榔頭長度13公分
    、寬5公分、最大直徑4公分，總重1.374公斤，有原審勘驗
    筆錄及照片2張在卷可稽（見原審卷第79頁、第81頁）。再
    參以吳桂香遭榔頭擊中頭部，頭皮挫裂傷5處：左顳部、左
    耳後、枕部、左枕部2處、頭皮下枕部廣泛出血、顱骨穹窿
    左枕骨外版凹陷骨折及倒V字型骨折、顱底左中顱窩及兩側
    後顱窩多處骨折、多處蜘蛛膜下腔出血等顱腦鈍力損傷，兩
    側大腦海馬溝迴及兩側小腦扁桃體輕度至中度腦疝，顯見被
    告下手過程，當時朝被害人頭部用力猛擊，次數非少，見吳
    桂香倒臥床上，仍未送醫，是以被告下手之重、殺意之堅確
    有殺死吳桂香之故意甚明，殊不能以被告所辯，其與吳桂香
    係交往一年多之男女朋友，事發當日被告與吳桂香又因金錢
    問題發生爭執，一時情急之下，為教訓吳桂香而拿榔頭敲擊
    吳桂香，且吳桂香非當場死亡，即認為被告僅係傷害致死，
    被告所辯伊無殺意云云，自無可採。
(五)、按刑法第62條所定自首減刑，係以對於未發覺之犯罪，在有
    偵查犯罪職權之公務員知悉犯罪事實及犯人之前，向職司犯
    罪偵查之公務員坦承犯行，並接受法院之裁判而言。苟職司
    犯罪偵查之公務員已知悉犯罪事實及犯罪嫌疑人後，犯罪嫌
    疑人始向之坦承犯行者，為自白，而非自首。而所謂發覺，
    不以有偵查犯罪之機關或人員確知其人犯罪無誤為必要，僅
    須有確切之根據得為合理之可疑者，亦屬發覺。被告行動電
    話雖經原審勘驗，於98年12月29日半夜1時16分4秒、1時59
    分43秒即以手機撥打泰國經貿辦事處高雄勞工組朱賢惠小姐
    之行動電話，惟該2次並未撥通，此觀朱賢惠之行動電話紀
    錄即可自明（原審卷第329頁），而被告於本院準備程序並
    已供稱伊記得是12月29日中午打電話給朱賢惠小姐，請其協
    助辦理自首，朱賢惠亦於98年12月29日12時21分49秒，以其
    0000000000號行動電話撥打內政部入出國及移民署專勤事務
    第二大隊嘉義專勤隊隊長黃秋源之0000000000號行動電話，
    請求協助辦理自首情事，經證人黃秋源證述明確（見原審卷
    第313至314頁），並有台灣大哥大資料查詢可佐（見原審卷
    第329頁），是被告犯後有委託他人辦理自首情事，固可認
    定。然證人即嘉義縣警察局民雄分局承辦警員鄭高斌證稱：
    本案棄屍現場是民雄分局豐收派出所的轄區，他們接獲刑案
    的報案，通知我們偵查隊趕到現場，阿匹猜說死者跟被告是
    男女朋友，我們從現場的機車查到死者身分，知道死者叫做
    吳桂香。據阿匹差、通把、猜差那、朋皮盼他們的陳述，知
    道死者跟被告發生糾紛，而且有聽到吳桂香被打的聲音，到
    被告房間去看，發現榔頭沾有血跡而扣案，當時被告沒有上
    班跑掉，就確認應該是被告涉嫌，就把被告列為嫌疑人偵辦
    ，當時時間大約是9點半到10點，後來再請阿匹差、通把、
    猜差那、朋皮盼四位證人到分局做筆錄。黃秋源有打電話到
    偵查隊，說被告涉有殺人案，被告人已經找到了，希望我們
    過去接辦，當時我們已經在分局問證人了等語（見原審卷第
    334至336頁）。而阿匹差警詢筆錄確係於98年12月29日11時
    28分許即開始詢問，有警詢筆錄可參（見警卷第12頁）。是
    被告請朱賢惠於98年12月29日12時21分49秒轉黃秋源協助辦
    理自首時，有偵查犯罪職權之民雄分局警員，業於98年12月
    29日9點半到10點間發覺被告涉及本案，而為之偵辦，自與
    自首要件有間，併為敘明。
(六)、依上所述，被告所辯，應屬避重就輕之詞，不足採信，本件
    事證明確，被告殺人犯行，洵可認定，應依法論科。
四、核被告CHUEJEEN SAKHON所為，係犯刑法第271條第1項之殺
    人既遂罪。原審被告論罪科刑之判決，固非無見，惟查被害
    人吳桂香係遭被告持榔頭毆打，受有前揭傷勢，惟並未當死
    亡，而係於被告前去上班後，因頭皮挫傷嚴重，流血致出血
    休克併同中樞神經休克，於遭毆擊後1-2內小時內休克死亡
    。原審未予認定，即有未洽，被告上訴意旨，執此指摘原判
    決不當，為有理由，至於其他無殺人故意之上訴意旨，則為
    無理由，另檢察官上訴意旨，指摘原審量刑過輕，雖為無理
    由，惟原判決既有可議之處，自應予撤銷改判；爰審酌被告
    係國小畢業之智識程度、在泰國已結婚，並生有子女，來台
    灣後又結識吳桂香，因勸阻吳桂香施用毒品，固屬正確，惟
    於吳桂香不聽其勸告時，即應報警或以理性分手，乃竟持榔
    頭殺害吳桂香，其手段兇殘，且剝奪吳桂香之生命，不僅造
    成吳桂香家人無法挽回之悲痛，更嚴重危害社會治安，惡性
    非輕，及被告於吳桂香死後，喝農藥及以頭撞樹，自殺未果
    ，並有打電話請求協助自首，足認被告對吳桂香確存有歉疚
    之心，及其他一切犯罪情狀，量處有期徒刑14年，檢察官對
    被告量刑，具體求處無期徒刑，依上揭情節，實屬過重，又
    被告為泰國籍外國人，於滯留我國期間犯殺人罪，嚴重危害
    我國治安及人民安寧生活之犯罪，實不宜再於我國居住，爰
    依刑法第95條規定，併宣告於刑之執行完畢或赦免後，驅逐
    出境。另扣案之榔頭1支，雖係被告供犯罪所用之物，然既
    非被告所有，且非違禁物，不符刑法沒收之要件，爰不予宣
    告沒收，併予敘明。
據上論結，應依刑事訴訟法第369條第1項前段、第364條、第299
條第1項前段，刑法第271條第1項、第95條，判決如主文。
本案經檢察官吳忠賢到庭執行職務。
中    華    民    國    99    年    11    月    3     日
                  刑事第五庭    審判長法  官  楊明章
                                      法  官  黃國永
                                      法  官  趙文淵
以上正本證明與原本無異。
如不服本判決應於收受送達後10日內向本院提出上訴書狀，其未
敘述上訴理由者，並得於提起上訴後10日內向本院補提理由書（
均須按他造當事人之人數附繕本）「切勿逕送上級法院」。
                                      書記官  呂宬樂
中    華    民    國    99    年    11    月    3     日
附錄本案論罪科刑法條：
中華民國刑法第271條第1項
殺人者，處死刑、無期徒刑或10年以上有期徒刑。

司法院資訊處製作；財團法人民間司法改革基金會備份。
